【裁判字號】    89,交上易,1611
【裁判日期】    891017
【裁判案由】    過失傷害
【裁判全文】
臺灣高等法院臺南分院刑事判決      八十九年度交上易字第一六一一號  Ａ
      上  訴  人
      即  被  告  丙  ○  ○
      選任辯護人  藍  庭  光
右上訴人因過失傷害案件，不服臺灣雲林地方法院八十九年度交易字第八一號中華民
國八十九年八月十日第一審判決（起訴案號：臺灣雲林地方法院檢察署八十九年度偵
字第一一五三號），提起上訴，本院判決如左：
      主      文
原判決撤銷。
丙○○因過失傷害人致重傷，處有期徒刑陸月，如易科罰金，以參佰元折算壹日。
      事      實
一、丙○○於民國（下同）八十九年一月二十三日下午，駕駛車牌號碼ＳＮ－二七四
    二號自小客貨車，沿雲林縣雲一五八號公路由埒內往虎尾（即由西往東）方向行
    駛，於同日下午二時五十分許，途經距雲林縣虎尾鎮安溪里雲一五八號與雲一四
    五號公路交岔路口（即金泉加油站前）約二十公尺遠之處時，原應注意汽車行車
    遇有變換車道情況時，應先顯示方向燈光或手勢；於雙向二車道行駛，在快慢車
    道間變換車道時，應注意安全距離；除準備停車或臨時停車外，不得駛出路面邊
    線，且依當時晴天、日間自然光、路面乾燥、無缺陷、無障礙物及視距良好等客
    觀環境判斷，亦無不能注意之情事。詎丙○○竟疏未注意上揭規定謹慎行駛，因
    其前方有待轉車輛妨礙其前行，竟未先顯示方向燈光或手勢，及保持前後車之安
    全距離，即貿然將其車頭右轉變換車道而駛出其快車道之路面邊線，欲超車往前
    行，適有未戴安全帽之乙○○騎乘車牌號碼ＭＧＫ－七一九號重機車，由同向沿
    慢車道自後方駛至，丙○○見狀已煞閃不及，致丙○○所駕車輛右側後照鏡撞及
    乙○○之頭部，該車輛右側車門及右保險桿處撞及乙○○所騎乘之機車左手把及
    車頭處，造成乙○○連同機車倒地，受有頭部外傷併顱內出血等傷害，而於手術
    後呈右側肢體輕癱及理解性失語症，其中理解性失語症屬難治之重傷害。丙○○
    於肇事後，在警員到達現場處理時，自首犯罪，而接受裁判。
二、案經乙○○之子甲○○代行告訴及雲林縣警察局虎尾分局報請臺灣雲林地方法院
    檢察署檢察官偵查起訴。
      理      由
一、訊據上訴人即被告丙○○於原審審理中對於右揭時地駕駛車輛，因前方有待轉車
    輛妨礙前行，其未先顯示燈光或手勢，即將所駕車輛之車頭右轉欲超車，致與被
    害人乙○○所騎乘之機車發生碰撞，造成被害人乙○○倒地受傷等情坦承不諱，
    惟矢口否認有何過失犯行，並於原審辯稱：是被害人乙○○自後追撞伊車，且兩
    車碰撞時，伊所駕車輛之車頭仍在快車道上，員警所製作之道路交通事故調查報
    告表及警訊筆錄並不實在云云。其辯護律師於本院審理時辯護稱：被告當時停車
    等候綠燈後，因有前車左轉阻擋去路，乃將車右偏欲遶過前行，非變換車道，係
    被害人駕機車車行速度過快，行駛路線緊靠快車道路面之邊線旁，又未注意車前
    狀況，由後方撞擊被告車輛後視鏡。又被害人自己違規未戴安全帽，以致頭部受
    傷，其傷應非達不治之情形云云。經查：（１）右揭事實，已據代行告訴人甲○
    ○指訴綦詳，並有道路交通事故調查報告表一件及現場相片八幀附卷可稽（見警
    卷第三、十一、十二頁）。而被害人乙○○因此車禍受有頭部外傷併顱內出血等
    傷害，於手術後仍呈右側肢體輕癱及理解性失語症，其中理解性失語症使被害人
    與他人溝通不良，無法掌握治療人員之訓練要求，也經常答非所問，屬難治之疾
    患，有華濟醫院診斷證明書、華濟醫院八十九年五月二日華（圖）字第八九Ｏ五
    Ｏ二Ｏ八號函檢具出院病歷摘要及入院病歷摘要、慈愛綜合醫院八十九年五月十
    日慈愛醫字第Ｏ六五號函檢具主治醫師回復單各一份在卷足參（見警卷第五頁、
    原審卷第十八至三十頁、第三十一、三十二頁），自屬難治之重傷害無訛。（２
    ）按行車遇有變換車道情況時，應先顯示方向燈光或手勢；於雙向二車道行駛，
    在快慢車道間變換車道時，應注意安全距離；除準備停車或臨時停車外，不得駛
    出路面邊線，道路交通安全規則第九十一條第六款、第九十七條第五款及第四款
    分別定有明文。被告係合格有駕駛經驗之人，對於上開交通安全規則自知之甚稔
    ，為其應注意之事項，而肇事當時係日間有自然光線、天氣晴朗、道路為分岔路
    、路面柏油、乾燥、無缺陷、視距良好、無障礙物，有前開調查報告表存卷可考
    ，足見依當時狀況被告並無不能注意之情狀。（３）參以上開道路交通事故調查
    報告表為員警當場所製作，且被告警訊筆錄則業據被告簽名署押其上，該二件文
    書於交予被告過目後，被告均未表示意見，亦據證人即當時前往處理之員警蔡昆
    鴻到庭結證屬實，足認該報告表及被告之警訊筆錄為真實，堪予採信。再酌以被
    告於警訊時坦承其所駕車輛於碰撞時，已超出慢車道（見警卷第一頁反面），又
    依上開道路交通事故調查報告表所示現場圖，可見被告所駕車輛之碎鐵片散落物
    及被害人機車之刮地痕均散布於慢車道上，核與肇事現場相片所示相符等情，顯
    見兩車碰撞時，被告所駕車輛已跨越至慢車道上，堪予認定。復被告於檢察官偵
    訊及原審法院審理時，均坦承其僅將車頭右轉一下，並未見到被害人之機車，即
    發生碰撞，堪認被告因其前方有待轉車輛妨礙其前行，竟未先顯示方向燈光或手
    勢，及保持前後車之安全距離，即貿然將其車頭右轉變換車道而駛出其快車道之
    路面邊線，欲超車往前行，致其所駕車輛右側後照鏡撞及被害人乙○○之頭部，
    該車輛右側車門及右保險桿處亦撞及被害人乙○○所騎乘之機車左手把及車頭處
    ，造成被害人乙○○連同機車倒地，受有頭部外傷併顱內出血等傷害，因而肇事
    ，自有違前開規定之注意義務，其顯有過失至明。且原審法院將本件送台灣省嘉
    雲區車輛行車事故鑑定委員會鑑定結果亦認「丙○○駕駛自小客貨車，於交岔路
    口內，由右側超車不當，為肇事原因；乙○○無肇事因素」，有該會八十九年六
    月十二日嘉鑑字第八九○四○五號鑑定意見書附卷可稽（見原審卷第三十五頁）
    ，益徵被告確有過失無訛。又被告之過失行為與被害人之受傷間，有相當因果關
    係。（４）被害人所受之上開傷害如上所述已達理解性失語症屬難治之重傷害程
    度。被告對此傷害所產生之加重結果，在通常觀念上，並無不能預見情事，自應
    就傷害之加重結果負其責任。綜上所述，故被告及其辯護律師上開所辯，顯係避
    重就輕之詞，委無足採。被告之事證明確，犯行洵堪認定。
二、核被告丙○○所為，係犯刑法第二百八十四條第一項後段之過失致人受重傷害罪
    。被告於肇事後，於偵查犯罪機關尚未發覺犯罪前，即向前往處理之員警蔡昆逢
    鴻自首，此據證人蔡昆鴻於原審到庭結證屬實（見原審卷第四十八頁正面），而
    接受裁判，應依法減輕其刑。
三、原審認被告之罪證明確，因予論罪科刑，固非無見。惟（１）依道路交通事故調
    查報告表及現場相片所示，肇事時被告所駕車輛雖停於雲林縣虎尾鎮安溪里雲一
    五八號與雲一四五號公路交岔路口（即金泉加油站前）附近，然被告車輛之碎鐵
    片散落位置則在被告上開停車後方，即距該交岔路口約二十公尺遠之處，兩處間
    距之路面則留有被害人機車倒地造成之刮地痕，足見肇事地點顯位於距該交岔路
    口約二十公尺遠之處，而非該交岔路口，詎原判決誤認被告係在上開交岔路口肇
    事，而指被告違反道路交通安全規則第一百零一條第一款之汽車行經交岔路口禁
    止超車之規定，其認定事實即有錯誤，適用法律亦有不當。（２）依上開慈愛綜
    合醫院八十九年五月十日慈愛醫字第Ｏ六五號函所檢具主治醫師回復單內容，可
    知被害人於手術後雖呈右側肢體輕癱及理解性失語症，然僅其中理解性失語症屬
    難治之重傷害。詎原判決事實欄卻載「乙○○．．．．．，而於手術後呈右側肢
    體輕癱及理解性失語症不能回復之重傷害」，顯未依據卷內證據（上開主治醫師
    回復單）資料詳加認定，自不足資以論罪科刑，亦有不當。（３）按因犯罪致發
    生一定結果，而有加重其刑之規定者，如行為人不能預見其發生時，不適用之，
    刑法第十七條定有明文。原判決理由就被告過失造成被害人之上開重傷害結果，
    是否能預見，未據予以說明，其認定被告成立過失致人受重傷害罪，即失所依據
    。被告上訴意旨空言否認犯罪而指摘原判決有不當之處，雖無可取，然原判決既
    有上述可議之處，自應由本院將原判決撤銷改判。爰審酌被告之素行、被害人所
    受之損害嚴重、被告之過失程度、被害人因未戴安全帽，致使損害擴大，亦與有
    過失、被告肇事迄今尚未與被害人達成民事和解，暨其犯後態度等一切情狀，仍
    量處被告如主文第二項所示之刑，並諭知易科罰金以三百元折算一日之標準。被
    告經合法傳喚，無正當理由不到庭，不待其陳述逕行判決。
據上論斷，應依刑事訴訟法第三百六十九條第一項前段、第三百六十四條、第三百七
十一條、第二百九十九條第一項前段，刑法第二百八十四條第一項後段、第四十一條
、第六十二條前段，罰金罰鍰提高標準條例第一條前段、第二條，判決如主文。
本案經檢察官蘇南桓到庭執行職務。
中    華    民    國      八十九      年      十      月      十七      日
                                  臺灣高等法院臺南分院刑事第一庭
                                      審判長法官  鄭    文    肅
                                            法官  楊    明    章
                                            法官  王    浦    傑
右正本證明與原本無異。
不得上訴。
                                      法院書記官  蔡    振    豐
中    華    民    國      八十九      年      十      月      十九      日
本判決論罪科刑法條
刑法第二百八十四條第一項：因過失傷害人者，處六月以下有期徒刑、拘役或五百元
      以下罰金。致重傷者，處一年以下有期徒刑、拘役或五
                          百元下罰金。


司法院資訊處製作；財團法人民間司法改革基金會備份。
